【裁判字號】    91,易,2132
【裁判日期】    920814
【裁判案由】    侵占
【裁判全文】
臺灣桃園地方法院刑事判決                        九十一年度易字第二一三二號
    公  訴  人  臺灣高雄地方法院檢察署檢察官
    被      告  甲○○
右列被告因侵占案件，經檢察官提起公訴（九十年度偵字第一○六七號），本院判決
如左︰
    主  文
甲○○意圖為自己不法之所有，而侵占自己持有他人之物，處有期徒刑參月，如易科
罰金，以參佰元折算壹日。
    事  實
一、甲○○有違反票據法、妨害自由、詐欺等前科（均不構成累犯），於民國八十八
    年五月三日，在台北縣土城市○○路○段二十四號，向陸英交通企業有限公司（
    下稱陸英公司）租用車牌號碼Ｖ四–三六八號營業小客車一輛（車主名義登記為
    中文計程汽車行，實際汽車所有人為陸英公司，牌照則係中文計程汽車行所有）
    ，約定每日租金新台幣（下同）五百元，月繳則為一萬五千元，並收受上開營業
    小客車之交付後，竟意圖為自己不法之所有，自八十九年三月二十二日起，變易
    持有上開營業小客車為所有之意思，而將之侵占入己，除拒繳租金外，並致陸英
    公司追討無著。
二、案經陸英公司告訴臺灣高雄地方法院檢察署檢察官偵查起訴並經臺灣高雄地方法
    院判決管轄錯誤移送本院審理。
    理  由
一、訊據被告甲○○矢口否認有何右揭所指之侵占犯行，並辯稱：伊於八十八年五月
    三日與陸英公司雖訂立租借契約，惟陸英公司係答應伊分期六個月，每個月繳一
    萬五千元後，伊即可取得上開營業小客車之所有權，伊現僅尚差一、二萬元未給
    付，且伊因可取得上開營業小客車所有權，始就上開營業小客車支出保養、修理
    費，又因伊之執業登記證上記載之僱傭人係告訴人陸英公司，惟上開營業小客車
    之車主登記又為中文計程汽車行，致伊被罰鍰等語。經查，被告於八十八年五月
    三日起向告訴人陸英公司租借上開營業小客車（牌照號碼Ｖ四–三六八號屬中文
    計程汽車行所有、車主名義登記為中文計程汽車行、車輛所有權則屬告訴人陸英
    公司所有）乙部之事實，除據告訴人指訴在卷外，並有上開營業小客車行車執照
    及保險證、汽機車各項異動登記書、汽車新領牌照登記書、告訴人陸英公司與中
    文計程汽車行簽訂之台北縣計程車客運業自備車輛參與經營契約書各乙份、被告
    與告訴人訂立之租借合約書乙份（均為影本）在卷可稽（見本院卷及臺灣高雄地
    方法院九十年度易字第二一○四號卷第四十頁），且上開被告與告訴人陸英公司
    所訂之合約書第一行契約名稱明白記載「租借合約書（包月租車）」等字樣；契
    約第一條復就租賃標的即上開營業小客車、租賃期間、租金等事項約定明確，與
    告訴人陸英公司一般對外訂立之租送車即期滿後汽車所有權歸屬承租人之契約內
    容迴不相同，亦有告訴人提出空白之計程車租賃合約書（租送車）乙份附於本院
    卷內可供比較參核，是足認上開被告與告訴人陸英公司所訂之契約確係租賃契約
    而非期滿後取得汽車所有權之租送契約或買賣契約無誤；且被告自訂立上開契約
    後，已陸續給付陸英公司達九萬九千一百元，有陸英公司駕駛員收款單十四紙影
    本在本院卷內可稽，是若被告果真係向陸英公司購買上開營業小客車，則其所付
    之上開金額，應不可能逾其辯稱之價金九萬元；況上開被告所簽名確認之最後一
    紙即八十九年三月二日收款單右上方，尚記載「當月止尚欠餘額７４２９５」，
    被告在已超付價金之情況下，猶對此載明尚欠金額七萬餘元之收款單加以簽名確
    認，顯不合常理，是被告空言辯稱其與告訴人陸英公司訂立者係買賣契約，分期
    六個月每月繳一萬五千元，期滿後即可取得上開營業小客車所有權乙節，尚無足
    採。至被告雖另與中文計程汽車行訂立有臺北縣計程車客運業自備車輛參與經營
    契約書，有上開契約書乙份在卷可按（見臺灣高雄地方法院九十年度易字第二一
    ○四號卷第六七頁），惟此係因告訴人陸英公司向中文計程汽車行借用上開營業
    小客車之牌照後，連同告訴人陸英公司所有之上開營業小客車出租予被告，被告
    既為上開營業小客車之駕駛人，為使被告嗣後之交通違規行為，不致使受處罰人
    為中文計程汽車行之故，因之方才訂立上開契約書，此有中文計程汽車行與被告
    所簽名之切結書乙份附卷可稽（見臺灣高雄地方法院九十年度易字第二一○四號
    卷第六九頁），是上開被告與中文計程汽車行所訂之契約書亦不足為有利被告之
    認定。另被告雖就上開營業小客車有支出保養費及修理費，有其提出之機油更換
    作業傳票、（一般作業）作業傳票各二紙、收據、保修報價單、估價單各一紙（
    均為影本）可證，惟此等支出應由告訴人或被告支付，縱有所爭執，亦應依雙方
    所訂契約內容確認之，尚不能執此即認被告與告訴人所訂者非租賃契約而係買賣
    契約；再執業登記證上所記載之僱傭人與上開營業小客車車主登記名義人不一致
    之情形，可向告訴人拿取新的受僱證明憑以向公路監理機關申請變更登記，而被
    告苟向告訴人要求，告訴人必定會給予其一致之受僱證明，此業據告訴人陳明在
    卷（見本院九十二年六月十六日訊問筆錄），是被告得向告訴人要求與車主名稱
    一致之受僱證明以求不被罰鍰無誤，惟被告究有無向告訴人提出此項要求或上述
    登記是否有不一致之情形，亦與本件被告是否有侵占告訴人所有之上開營業小客
    車之認定無關，故被告此部分所為之抗辯，核均不影響其本件犯行之認定。從而
    ，本件事證明確，被告犯行堪以認定，應予依法論科。
二、核被告甲○○所為，係犯刑法第三百三十五條第一項之侵占罪。爰審酌被告之素
    行，犯罪之動機、目的、手段、被害人所受之損害及被告犯罪後猶飾詞圖卸，態
    度不佳等一切情狀，量處如主文所示之刑，並諭知易科罰金之折算標準。
三、併辦意旨（臺灣桃園地方法院檢察署九十二年度偵字第二六○八號）略以：被告
    甲○○於九十年七月間，在交通部公路總局桃園監理站，向告訴人乙○○借用九
    Ｎ–七四七六號自用小客車乙部，迄未歸還，而將之侵占入己，因認被告涉有刑
    法第三百三十五條第一項侵占罪嫌而與前開起訴部分有連續犯之裁判上一罪關係
    等語。訊據被告甲○○則堅詞否認此部分其有何侵占犯行，並辯稱：上開自用小
    客車係伊所買，只是因有罰款未繳，故車主登記為告訴人乙○○名義，伊雖有答
    應將上開自用小客車贈與告訴人乙○○，惟亦另與告訴人乙○○約定須待告訴人
    乙○○考上駕照後，再將車贈與等語。經查，上開自用小客車車主名義確係登記
    為告訴人乙○○，有車號查詢汽車車籍乙紙在卷可稽（見臺灣桃園地方法院檢察
    署九十二年度偵二六○八號卷第二十頁），而汽車車籍上車主名義之登記，僅為
    主管機關行政管理之作為，與該汽車所有權之歸屬尚無必然關係，亦即登記車主
    名義者，未必即係真正汽車所有權人。次查，告訴人乙○○於警訊、本院訊問時
    均自陳：有與被告約定上開自用小客車待伊考上駕照後，再歸伊所有及使用等語
    可稽（見本院卷附告訴人九十二年三月五日警訊筆錄、本院九十二年六月三日訊
    問筆錄），是被告所辯其與告訴人乙○○係約定待告訴人乙○○考上駕照後，被
    告始將上開自用小客車贈與乙節，尚值採信。則在被告將上開自用小客車之所有
    權移轉告訴人乙○○前，該小客車尚屬被告所有，縱告訴人嗣後考領取得駕照，
    亦須經被告移轉上開自用小客車之所有權後，告訴人始能加以取得，然被告既未
    將上開自用小客車交付告訴人乙○○以移轉其所有權，則被告所占有使用之上開
    自用小客車，即係其自己所有之物，要不涉及何侵占他人所有物之問題，與刑法
    侵占罪之構成要件尚屬有間，即不能遽以該罪相繩，是被告此部分之所為，與上
    開經論罪科刑之犯行間，即無連續犯之裁判上一罪關係，而非本件起訴效力所及
    ，本院不得併予審判，此部分應退回檢察官另為適法之處理，附此敘明。
據上論斷，應依刑事訴訟法第二百九十九條第一項前段，刑法第三百三十五條第一項
、第四十一條第一項前段、罰金罰鍰提高標準條例第一條前段、第二條，判決如主文
。
本案經檢察官潘怡華到庭執行職務。
中        華        民        國    九十二  年   八   月     十四     日
                                  臺灣桃園地方法院刑事第二庭
                                       法  官   張 震 武
右正本證明與原本無異。
如不服本判決，應於判決送達後十日內向本院提出上訴狀( 應附繕本 )，上訴於
臺灣高等法院。
                                       書記官   方 秀 貞
中        華        民        國   九十二   年   八   月    二十     日
附錄論罪科刑法條
中華民國刑法第三百三十五條
 (普通侵占罪)
意圖為自己或第三人不法之所有，而侵占自己持有他人之物者，處五年以
下有期徒刑、拘役或科或併科一千元以下罰金。
前項之未遂犯罰之。


司法院資訊處製作；財團法人民間司法改革基金會備份。
